臺灣宜蘭地方法院民事判決　　　　　　　95年度簡上字第55號
上　訴　人　甲○○
　　　　　　　　　　　號
訴訟代理人　卯○○
　　　　　　　　　　　樓
被　上訴人　子○○○
　　　　　　庚○○
　　　　　　癸○○
　　　　　　乙○○
　　　　　　丁○○
　　　　　　丙○○
兼上六人共
同訴訟代理
人及下四人
共同　法定
代　理　人　壬○○
被　上訴人　寅○○
　　　　　　丑○○
　　　　　　己○○
　　　　　　戊　○
兼　上四人
共同　法定
代　理　人　辰○○
兼上十二人
共同　訴訟
代　理　人　辛○○
上一人訴訟
代　理　人　李秋銘律師
複　代理人　黃金亮律師
上列當事人間請求排除侵害等事件，上訴人對於中華民國95年8
月31日本院羅東簡易庭95年度羅簡字第82號第一審判決提起上訴
，本院於96年4月16日言詞辯論終結，判決如下：
    主  文
上訴駁回。
第二審訴訟費用由上訴人負擔。
    事實及理由
一、本件上訴人起訴主張：宜蘭縣大同鄉○○段1244地號土地（
    以下簡稱系爭土地）為上訴人所有，前遭被上訴人子○○○
    、庚○○、辛○○、壬○○、癸○○、乙○○、丁○○及丙○○之被繼承人曾阿利生前無權占用系爭土地而建築門牌號
    碼宜蘭縣大同鄉○○村○○路13號房屋（以下簡稱系爭房屋
    ），系爭房屋現由被上訴人壬○○與其妻子兒女即被上訴人
    辰○○、寅○○、丑○○、己○○、戊○居住使用，兩造間
    並無買賣或使用借貸之法律關係存在，即便曾阿利與上訴人
    之被繼承人古阿星間就系爭土地存在使用借貸關係，因曾阿
    利業已死亡，上訴人自得依民法第472條第4款之規定終止使
    用借貸契約，並以本件起訴狀繕本送達為終止之意思表示。
    被上訴人既屬無權占用系爭土地，系爭房屋由曾阿利之全體
    繼承人繼承，爰依據民法第767 條規定之物上請求權法律關
    係，請求被上訴人子○○○、庚○○、辛○○、壬○○、癸○○、乙○○、丁○○及丙○○將系爭房屋拆除後，將系爭
    土地返還上訴人；並請求被上訴人辰○○、寅○○、丑○○
    、己○○及戊○均應自系爭房屋內遷出；並願供擔保請求宣
    告假執行等語。
二、被上訴人則以：系爭房屋原為被上訴人子○○○、庚○○、
    辛○○、壬○○、癸○○、乙○○、丁○○及丙○○之被繼
    承人曾阿利興建而原始取得，但曾阿利過世後，系爭房屋由
    被上訴人壬○○單獨繼承，其餘繼承人均未繼承，對於系爭
    房屋並無所有權或處分權。且系爭土地係30餘年前由曾阿利
    向上訴人之被繼承人古阿星購買，因當時原住民社會教育落
    後，欠缺法律知識，有關生活機制及規範，多係以泰雅族之
    習俗及禁忌，或長老主持與神明見證方式為依據，系爭土地
    買賣契約合意成立後，古阿星即將其在系爭土地上之原有建
    物拆除，並將可利用之建材搬運後，將系爭土地交付予曾阿
    利，曾阿利旋在系爭土地上興建系爭房屋，於興建房屋過程
    中及迄今30餘年來，古阿星均未出面主張權利或表示異議，
    被上訴人壬○○所有之系爭房屋占有使用系爭土地，自屬有
    權占有，縱認為古阿星與曾阿利就系爭土地並未有買賣契約
    存在，然曾阿利興建之系爭房屋已存在系爭土地上30餘年，
    古阿星亦居住於附近，但從未表示異議，顯見古阿星就系爭
    土地由曾阿利無償使用一節，有默示同意之意思，被上訴人
    壬○○所有之系爭房屋占有使用系爭土地仍屬有權占有，上
    訴人請求被上訴人子○○○等8 人拆屋還地及請求被上訴人
    辰○○等5人自系爭房屋遷出，並無理由等語，資為抗辯。
三、本件原審對於上訴人之請求，判決上訴人全部敗訴，上訴人
    全部聲明不服，求為廢棄原判決，並請求判決被上訴人子○○○、庚○○、辛○○、壬○○、癸○○、乙○○、丁○○
    及丙○○應將系爭房屋拆除後，將系爭土地返還上訴人；並
    請求被上訴人辰○○、寅○○、丑○○、己○○及戊○均應
    自系爭房屋內遷出。被上訴人則求為判決駁回上訴。
四、兩造不爭執之事實：
（一）系爭土地於77年1 月16日以繼承為原因登記為上訴人所有
      。
（二）系爭房屋為曾阿利於30餘年前所興建，並未辦理保存登記
      ，惟曾阿利於94年10月22日死亡後，系爭房屋之納稅義務
      人變更為被上訴人壬○○。
（三）系爭房屋經原審於95年7 月12日前往現場履勘測量，測得
      其如宜蘭縣羅東地政事務所製作之複丈成果圖（即附圖）
      所示編號A 部分為一層磚造鐵皮頂，占用系爭土地面積0.
      009382 公頃，如附圖所示編號B部分為一層木造鐵皮頂，
      占用系爭土地面積0.001781公頃，如附圖所示編號C 部分
      為一層木造鐵皮頂，占用系爭土地面積0.004013公頃。
（四）上訴人為古阿星之繼承人；被上訴人子○○○為曾阿利之
      配偶，被上訴人庚○○、辛○○、壬○○、癸○○、乙○○、丁○○及丙○○為曾阿利之子女，均為曾阿利之繼承
      人。另被上訴人辰○○為被上訴人壬○○之配偶，被上訴
      人寅○○、丑○○、己○○及戊○為被上訴人壬○○之子
      女。
（五）系爭房屋現由被上訴人壬○○、辰○○、寅○○、丑○○
      、己○○及戊○居住使用。
五、本件之爭點：
    經兩造同意後，本件之爭點整理如下述項目：（一）被上訴
    人子○○○、庚○○、辛○○、癸○○、乙○○、丁○○、
    丙○○對系爭房屋有無事實上之處分權？（二）被上訴人子
    ○○○等8 人之被繼承人曾阿利與上訴人之被繼承人古阿星
    間對系爭土地是否有買賣關係存在？（三）若認被上訴人子
    ○○○等8 人之被繼承人曾阿利與上訴人之被繼承人古阿星
    間沒有買賣關係存在，是否有使用借貸關係存在？以下即分
    別予以說明：
（一）被上訴人子○○○、庚○○、辛○○、癸○○、乙○○、
      丁○○、丙○○對系爭房屋有無事實上之處分權？
  １  查系爭房屋為未辦保存登記之建物，納稅義務人於曾阿利
      過世後已變更為被上訴人壬○○之事實，此有被上訴人提
      出之宜蘭縣稅捐稽徵處羅東分處94年12月15日宜稅羅字第
      0940012812號函乙份在卷可證，且為兩造所不爭執。另參
      照被上訴人之相關戶籍謄本，目前僅有被上訴人壬○○及
      其妻子兒女之一家人設籍於系爭房屋，並實際居住使用之
      情形，則被上訴人主張曾阿利過世後，由被上訴人壬○○
      一人單獨繼承系爭房屋之事實上之處分權，堪予採信。
  ２  上訴人雖主張被上訴人子○○○、庚○○、辛○○、癸○○、乙○○、丁○○、丙○○亦為曾阿利之繼承人，被上
      訴人方面並未提出相關書面資料證明上述繼承人均已拋棄
      繼承，故被上訴人子○○○、庚○○、辛○○、癸○○、
      乙○○、丁○○、丙○○就系爭房屋仍有事實上處分權云
      云，然查：稅捐資料或戶籍資料雖僅為行政機關因稅務及
      戶政管理所需而製作之文書資料，不得直接憑以認定系爭
      房屋之事實上處分權歸屬何人，但並非不得作為佐證予以
      參考。本件系爭房屋因屬未辦保存登記建物，在法律上無
      從辦理繼承及移轉登記，而曾阿利之所有繼承人均就系爭
      房屋由被上訴人壬○○單獨繼承乙節並無爭執，亦核與前
      述稅捐資料及戶籍資料顯現之客觀情事相符，則上訴人主
      張被上訴人子○○○、庚○○、辛○○、癸○○、乙○○
      、丁○○、丙○○共同繼承系爭房屋而有事實上處分權云
      云，自不足採。
（二）被上訴人之被繼承人曾阿利與上訴人之被繼承人古阿星間
      對系爭土地是否有買賣關係存在？
  １  查證人曾王進吉於原審訊問時證稱：「我親眼看到4,000
      元，我是看見曾阿利與原告甲○○的老公到房子裡面在交
      錢，我不知道錢是誰交給誰的」、「系爭房屋不知道幾年
      ，但有30幾年了，應該是曾阿利蓋的，沒有改建過」、「
      系爭房屋30多年來都是曾阿利使用」、「古阿星及其家屬
      不知道是否出面表示異議，沒有看過」、「原住民部落買
      賣土地只有雙方同意即可，本件他們在說的時候我不在場
      ，是只有黃水月、甲○○、古阿星、曾阿利及方阿生5 人
      在場，沒有其他長老在場，4,000 元的交付是在講的價錢
      之後馬上交錢，我是只有看到他們交錢的情況」、「古阿
      星有蓋過房子，後來有打掉，搬到下面去蓋，是房子拆除
      之後才和曾阿利談賣地之事」、「曾阿利建屋時，有好幾
      個部落的親屬也有來幫忙」、「古阿星搬離系爭土地後居
      住約200 公尺附近」等語。而證人張阿福亦於原審證稱：
      「系爭土地本來是古阿星的，約30幾年前賣給曾阿利，當
      時賣多少錢我不知道，我知道古阿星換房子了，他們談買
      賣的情形我不知道，但是曾阿利還沒有蓋房子前我就知道
      有土地買賣，古阿星賣地的時候是把原來的房子先拆除再
      賣地給曾阿利」、「我住在系爭土地下方已經30幾年」、
      「這30幾年間都沒有見過古阿星之家屬向被告追討土地」
      「泰雅族部落購買土地不需要程序，雙方講話就可以」、
      「系爭土地買賣之事除了我們兩人以外應該沒有人知道了
      」、「曾阿利在系爭土地建屋時古阿星有前來協助」等語
      （見原審95年7月12日之勘驗筆錄）。是上述2位證人均提
      及知悉有買賣系爭土地，並證稱古阿星將系爭土地上之原
      有房屋拆除後，系爭土地即交由曾阿利使用而蓋房子之情
      事。
  ２  次查：上訴人甲○○於本院96年1 月19日準備程序時陳稱
      ：系爭土地上之房屋確實有拆除，拆除原因是為了要種五
      穀雜糧，係所有部落的人協助拆除，我知道曾阿利蓋房子
      ，但是我當場制止，他們不理我等語。上訴人雖否認拆除
      之原因係因買賣之關係，然其就系爭土地原有房屋係由部
      落的人協助拆除，嗣後系爭土地即由曾阿利占用而興建房
      屋之事實並未爭執。參酌證人曾王進吉、張阿福證稱：曾
      阿利在系爭土地興建房屋時，部落的人有來協助之證詞，
      顯見30餘年前，兩造之被繼承人古阿星及曾阿利在系爭土
      地上拆除房屋及興建房屋時，均由部落的人共同協助，此
      與當時原住民部落之物資缺乏，仰賴部落成員互助之情形
      相符。如上訴人之被繼承人古阿星或上訴人當時確實反對
      被上訴人之被繼承人曾阿利在系爭土地興建房屋，何以部
      落成員會共同協助在系爭土地上拆屋後又興建房屋？此與
      常情不符。且由曾阿利興建而現由被上訴人壬○○享有處
      分權之系爭房屋占有使用系爭土地迄今，已逾30餘年，古
      阿星及上訴人仍在附近居住，上訴人本人亦自77年1 月16
      日已以繼承為由而取得系爭土地，如曾阿利係無權占有系
      爭土地，何以期間古阿星及上訴人從未向相關警察或司法
      機關請求救濟，甚至請部落成員協助排解？實與常情有違
      。故依照上述2 位證人之證詞並參酌本件客觀之情事，被
      上訴人辯稱曾阿利與古阿星就系爭土地有合意成立買賣契
      約等語，應屬可採。
  ３  被上訴人子○○○於本院96年1 月19日準備程序時，陳述
      ：大概是60年間購買系爭土地，當時買土地是4,000 元，
      是用4張1,000元交付現金云云，然查：新臺幣仟元紙鈔最
      早係於69年2 月25日首次發行之事實，此有中央銀行發行
      局96年3 月30日台央發字第0960017235號函乙份在卷可參
      ，是被上訴人子○○○上開部分之陳述，顯有瑕疵。惟本
      件系爭土地買賣事宜距今已歷30年以上，新臺幣仟元紙鈔
      發行迄今，亦有27年之久，一般人在記憶上容易形成慣習
      而誤認1仟元通常就是1張紙鈔，實難單憑被上訴人子○○○此部分有瑕疵之陳述，即推翻本院藉由前述2 位證人之
      證詞及本件客觀之情事所形成之心證，故上訴人指摘被上
      訴人子○○○此部分陳述顯有瑕疵，進而主張兩造之被繼
      承人間並無買賣關係存在云云，尚不足採。至上訴人於本
      院進行言詞辯論時，當庭請求傳訊證人簡進塗到場云云，
      按未於準備程序主張之事項，除有第1 項各款所列之情形
      者，於準備程序後行言詞辯論時，不得主張之，民事訴訟
      法第276條第1項定有明文。該條規定，於簡易程序之第二
      審準用之，亦為同法第463條、第436條之1第3項所明定。
      查本院於準備程序終結前，上訴人並未提出該項證據方法
      ，遲至言詞辯論當日始請求傳訊，顯有延滯訴訟，參照上
      述規定，不得再行主張。又上訴人提出訴外人古阿梅、陳
      琴珠之聲明書欲證明系爭土地並無買賣契約存在云云，然
      上訴人並未聲請傳訊上述2 人到庭作證，彼等於審判外之
      陳述或聲明並無證據能力，無法採為有利於上訴人之證據
      資料。另兩造爭執被上訴人子○○○毆打上訴人甲○○之
      事，不論其發生之原因為何，要屬另一紛爭，與本件勝敗
      無關，均附此敘明。
（三）若認被上訴人之被繼承人曾阿利與上訴人之被繼承人古阿
      星間沒有買賣關係存在，是否有使用借貸關係存在？
      本院已認定古阿星與曾阿利間就系爭土地有買賣關係存在
      ，本項爭點自無再予審酌之必要。
六、綜上所述，被上訴人主張系爭房屋係由被上訴人壬○○單獨
    繼承，上訴人之被繼承人古阿星與被上訴人子○○○等8 人
    之被繼承人曾阿利就系爭土地有買賣契約關係存在，為有理
    由。則上訴人依據民法第767 條規定物上請求權之法律關係
    ，請求被上訴人子○○○、庚○○、辛○○、壬○○、癸○○、乙○○、丁○○及丙○○將系爭房屋拆除後，將系爭土
    地返還上訴人；並請求被上訴人辰○○、寅○○、丑○○、
    己○○及戊○均應自系爭房屋內遷出，為無理由，不應准許
    ，其假執行之聲請亦失所附麗，應併予駁回。原審為上訴人
    敗訴之判決，及駁回其假執行之聲請，並無不合。上訴意旨
    指摘原判決不當，求予廢棄改判，為無理由，應予駁回。
七、據上論結，本件上訴為無理由，依民事訴訟法第436條之1第
    3項、第449條第1項、第78條，判決如主文。
中　　華　　民　　國　　96　　年　　4 　　月　　30　　日
                  臺灣宜蘭地方法院民事庭
                      審判長  法  官  楊麗秋
                              法  官  郭淑珍
                              法  官  林俊廷
正本與原本無異。
本判決不得上訴。
中　　華　　民　　國　　96　　年　　4 　　月　　30　　日
                     　　　　 書記官　陳蒼仁
